【裁判字號】    89,訴,1618
【裁判日期】    900829
【裁判案由】    履行契約
【裁判全文】
臺灣板橋地方法院民事判決  八十九年度訴字第一六一八號
    原      告  甲○○
    複  代理人  丙○○
    被      告  乙○○
右當事人間請求履行契約事件，本院判決如左：
    主    文
被告應給付原告新臺幣佰伍拾萬元，及自民國八十九年九月三十日起至清償日止，
按週年利率百分之五計算之利息。
訴訟費用由被告負擔。
本判決第一項於原告以新臺幣壹佰捌拾萬元供擔保後，得假執行。
    事    實
甲、原告方面：
一、聲明：如主文第一項所示，並陳明願供擔保請准宣告假執行。
二、陳述：
  (一)緣原告與被告於民國八十九年六月二十八日協議離婚，在離婚協議書第四條約定
    ：「男方將三重的房子（台北縣三重市○○○路二三六號九樓，包括一個停車位
    ）過戶給女方，但女方須支付男方新台幣（下同）三百五十萬元，由於女方目前
    無現金，可以先以商業本票替代，俟女方辦好貸款，須立即償還男方新台幣三百
    五十萬元換回本票（請女方兩週內清償，否則男方將持本票提出告訴）」，嗣原
    告於八十九年七月十八日依約將前揭不動產移轉所有權登記予被告，詎被告竟不
    依約定履行，經原告委託方惠琴代書發函予被告請求依約付款，被告仍置之不理
    ，因而提出本件訴訟，爰訴請如聲明第一項所示。
  (二)兩造所簽訂之離婚協議內容主要是因為台中的房子貸款四百七十萬元由原告承擔
    ，而三重的房子並無貸款，且原告當初係以一千多萬元購買三重的房子並均已付
    清全部款項，原告認為負擔太重，所以才要求被告需給付原告三百五十萬元。離
    婚協議書第四條所謂「俟女方辦好貸款」係因被告沒有辦法馬上支付三百五十萬
    元，所以原告同意等其辦好貸款再行支付，原告係依離婚協議書請求，而買賣契
    約書只是形式，並非實際上有買賣行為，會簽立買賣契約書是因被告表示如此才
    能辦理貸款，所以才訂立買賣契約，而房屋價金八百二十萬元是由台中房子向銀
    行貸款四百七十萬元加上被告應給付三百五十萬元而計算出來的，兩造係為過戶
    方便證明有價金之存在，才會在交款備忘錄上記載有收受四百七十萬元。而買賣
    契約中所稱交換行為，係指台中房子的所有權人是被告，三重房子的所有權人是
    原告，因為原告住台中，所以言明為交換行為。且離婚協議書第三條與三重房子
    的契約書第十四條應該相互配合來解釋，即台中房貸之債務人需為變更。況離婚
    協議書已經約定被告不得再跟原告請求已支出之購屋款項一百六十五萬元，故就
    台中的房子來說，原告已無須支付任何款項給被告。再原告在分居協議時並未表
    示要給付被告三百萬元贍養費，如依被告所述，原告要給被告四百七十萬的頭期
    款，另外還要再負擔四百七十萬的貸款，等於原告要付出九百四十萬元，顯不合
    理。而原告雖有簽立分居協議書，但離婚協議書並沒有根據分居協議書的內容來
    訂立。且被告如果未欠原告任何款項，何須簽發三百五十萬元的本票。從而，本
    件從離婚協議書的約定內容及被告所簽立的本票，足見原告對被告確有三百五十
    萬元的債權存在。
三、證據：提出離婚協議書、土地登記謄本、存證信函影本等件為證，並聲請訊問證
    人方惠琴。
乙、被告方面：
一、聲明：原告之訴及假執行之聲請均駁回。
二、陳述：
  (一)被告雖有簽立系爭離婚協議書及本票，惟兩造間尚有但書之約定，除簽立離婚協
    議書外，還有就協議書上所指二間房子另簽立買賣契約書，又因兩造在先前的協
    議文件中都已提及贍養費，故在離婚協議時並未再要求此款項，況本件係因原告
    外遇而離婚，被告不可能不根據原始的分居協議書來簽署離婚協議書，絕不可能
    還需支付原告任何款項來取得三重的房子，則依兩造分居協議書之約定，三重的
    房子原告要以六百五十萬元出售給被告，且其亦同意給付被告三百萬的贍養費，
    等於說三重的房子被告要給付原告三百五十萬元，但因台中的房子尚有貸款四百
    七十萬元，故合計有八百二十萬元。而由離婚協議書第三條可知原告還要負擔台
    中房屋尾款三百五十萬元，即指原告應給付被告三百五十萬元，須原告同意支付
    ，被告才不追討已支付的購屋款項一百六十五萬元，故第四條雖約定被告要給付
    原告三百五十萬元，但因二間房子是互換，故二筆債務已相互抵銷。
  (二)另由離婚協議書中所約定被告不可再向原告要求一百六十五萬元，加計原告在本
    件訴訟中所稱要給付被告五百一十萬元的贍養費，合起來為六百七十五萬元，亦
    合乎分居協議書所稱三重的房子要以六百五十萬元賣給被告。再由原告自己表示
    要給被告五百一十萬元的贍養費，故二間房子雖有四百七十萬元的差價，但四百
    七十萬元與贍養費之數額相當。如果被告尚需給付原告款項，則三重的房子價金
    就不只八百二十萬元，合計就會達到一千多萬元。
  (三)又本件離婚協議書一定要以兩造簽立的買賣契約書為依據，兩造就二間房子是依
    正常的買賣程序來處理，並非原告所言係為了去銀行辦理貸款，如果中間的程序
    有瑕疵，代書不可能把三重的房子移轉所有權給被告。而原告是因為害怕被告不
    把台中的房子給他，且為避免被告再向其索取子女教育金或尾款，所以才要求被
    告簽立三百五十萬元的本票，所以本票的記載是不完全的，並未記載發票日，並
    沒有法律上的效力。又因為被告有開立本票給原告，為求保障才會要求簽訂買賣
    契約書。依二份買賣契約書的記載，雙方都只有收受四百七十萬元，而買賣價金
    為八百二十萬元，就未付的三百五十萬元相互抵銷。且離婚協議第三條亦提及「
    女方解除房貸，男方負擔尾款」，若被告仍需給付原告三百五十萬元，則被告並
    未解除金錢壓力，也沒有拿到尾款，另買賣契約中亦提及要被告拿三重的房屋去
    貸款，互相抵銷尾款，即再度提及二間房屋係交換行為；又離婚協議第四條約定
    「女方要給男方三百五十萬元」，原告已在買賣契約中親筆簽收該筆款項。
  (四)況依八十八年協議書，原告為與訴外人陳小屏交往，已同意將三重的房子給被告
    ，另在分居協議書中，原告亦清楚承諾倘原告對被告有所侵犯，將無條件將三重
    及台中的房子給被告，被告不簽字離婚即可保有房子，怎會同意支付款項的條件
    下簽字，對被告有何意義？且原告大可先將三重房子去貸款出來，以如此複雜的
    交換方式，其背後原因何在？且本件既有委任代書處理，何以未在本票上記載發
    票日而讓本票無效，且契約中既明白表示不介入，何以又介入？又依兩造之買賣
    契約，原告親筆簽收被告四百七十萬元，另三百五十萬元是雙方之尾款，彼此交
    換抵銷，房價的議訂及簽立契約書，最主要用意是怕一方任意毀約，而提高房子
    款項。詎原告在順利取得被告同意離婚之簽字後，竟斷章取義，追討金錢，數度
    以電話及明信片至被告工作場所，造成被精神上及經濟上的困擾。
三、證據：提出協議書影本、離婚協議書影本、買賣契約書影本等件為證。
    理    由
一、本件原告起訴主張：其與被告於八十九年六月二十八日協議離婚，在離婚協議書
    第四條約定：「男方將三重的房子（台北縣三重市○○○路二三六號九樓，包括
    一個停車位）過戶給女方，但女方須支付男方新台幣（下同）三百五十萬元，由
    於女方目前無現金，可以先以商業本票替代，俟女方辦好貸款，須立即償還男方
    新台幣三百五十萬元換回本票（請女方兩週內清償，否則男方將持本票提出告訴
    ）」，而此約定係因台中的房子貸款四百七十萬元由原告承擔，而三重的房子並
    無貸款，且原告當初係以一千多萬元購買三重的房子並均已付清全部款項，原告
    認為負擔太重，所以才要求被告需給付原告三百五十萬元，又因被告沒有辦法馬
    上支付三百五十萬元，所以原告同意等其辦好貸款再行支付，而兩造另行簽訂買
    賣契約，即係因被告表示如此才能辦理貸款，故實際上並無買賣行為，且離婚協
    議書第三條與三重房子的契約書第十四條應該相互配合來解釋，即台中房貸之債
    務人需為變更。況離婚協議書已經約定被告不得再跟原告請求已支出之購屋款項
    一百六十五萬元，故就台中的房子來說，原告已無須支付任何款項給被告。且原
    告在分居協議時並未表示要給付被告三百萬元贍養費，而原告雖有簽立分居協議
    書，但離婚協議書並沒有根據分居協議書的內容來訂立。況被告如果未欠原告任
    何款項，何須簽發三百五十萬元的本票。而原告已於八十九年七月十八日依約將
    前揭不動產移轉所有權登記予被告，詎被告竟不依離婚協議書之約定給付原告三
    百五十萬元，爰訴請如聲明第一項所示。被告則以：其雖有簽立系爭離婚協議書
    及本票，惟兩造間尚有但書之約定，除簽立離婚協議書外，尚有就協議書上所指
    二間房子另簽立買賣契約書，又因兩造在先前的協議文件中都已提及贍養費，故
    在離婚協議時並未再要求此款項，況本件係因原告外遇而離婚，被告不可能不根
    據原始的分居協議書來簽署離婚協議書，絕不可能還需支付原告任何款項來取得
    三重的房子，則依兩造分居協議書之約定，三重的房子原告要以六百五十萬元出
    售給被告，且其亦同意給付被告三百萬的贍養費，等於說三重的房子被告要給付
    原告三百五十萬元，而由離婚協議書第三條可知原告還要負擔台中房屋尾款三百
    五十萬元，故二筆債務已相互抵銷。另由離婚協議書中所約定被告不可再向原告
    要求一百六十五萬元，加計原告在本件訴訟中所稱要給付被告五百一十萬元的贍
    養費，合起來為六百七十五萬元，亦合乎分居協議書所稱三重的房子要以六百五
    十萬元賣給被告。再由原告自己表示要給被告五百一十萬元的贍養費，故二間房
    子雖有四百七十萬元的差價，但四百七十萬元亦與贍養費之數額相當。如果被告
    尚需給付原告款項，則三重的房子價金就不只八百二十萬元，合計就會達到一千
    多萬元。兩造就二間房子是依正常的買賣程序來處理，並非原告所言係為了去銀
    行辦理貸款，而原告是因為害怕被告不把台中的房子給他，且為避免被告再向其
    索取子女教育金或尾款，所以才要求被告簽立三百五十萬元的本票，所以本票的
    記載是不完全的，並未記載發票日，並沒有法律上的效力。又因為被告有開立本
    票給原告，為求保障才會要求簽訂買賣契約書。依二份買賣契約書的記載，雙方
    都只有收受四百七十萬元，而買賣價金為八百二十萬元，就未付的三百五十萬元
    相互抵銷等語，資為抗辯。
二、本件原告主張其與被告於八十九年六月二十八日協議離婚，依兩造所簽立之離婚
    協議書第四條約定，被告應給付原告三百五十萬元，惟迄未給付之事實，業據原
    告提出離婚協議書及本票等為證，被告固自認確有簽立前開離婚協議書及並未給
    付原告三百五十萬元，然仍以前揭情詞置辯。是本件兩造所爭執者在於原告依前
    開離婚協議書第三條之約定是否需再給付被告尾款三百五十萬元？兩造因離婚協
    議書所生債務是否已因互相抵銷而消滅？
三、查依兩造所簽訂之離婚協議書第三條約定：「女方（即被告）將台中的房子（台
    中市○○區○○路二段三四六巷二五弄十二號二四樓，包括二個停車位）過戶給
    男方（即原告），女方解除房貸債務，由男方負擔房屋尾款。女方不得要求男方
    償還購屋款項（女方估計約新台幣一百六十五萬元）」，第四條約定：「男方將
    三重的房子（台北縣三重市○○○路二三六號九樓，包括一個停車位）過戶給女
    方，但女方須支付男方新台幣三百五十萬元，由於女方目前無現金，可以先以商
    業本票替代，俟女方辦好貸款，須立即償還男方新台幣三百五十萬元換回本票（
    請女方兩週內清償，否則男方將持本票提出告訴）」，有離婚協議書一紙在卷足
    憑，是依兩造所簽訂之離婚協議書約定，因原告將三重的房子過戶給被告，故被
    告尚應給付原告三百五十萬元，堪予認定。而被告雖抗辯原告就台中的房子亦需
    支付其尾款三百五十萬元云云，然按解釋契約，應通觀全文，並應斟酌立約當時
    之情形，以期不失立約人之真意，查原屬被告所有之台中的房子既尚有房屋貸款
    四百七十萬元原即應由被告負擔，則兩造既約定在該屋過戶後被告解除房貸債務
    ，自係將該四百七十萬元之房貸債務轉由原告負擔，該四百七十萬元之房貸自應
    屬該屋所未付清之房價尾款，且如原告另需再行支付台中房子之房屋尾款三百五
    十萬元予被告，何以兩造在離婚協議書未加以約定？且若誠如被告所述，兩造就
    三百五十萬元之債務已互相抵銷，則何以就三重房子尚須另行約定被告需給付原
    告三百五十萬元？何以未在離婚協議書中約定二筆債務已互相抵銷？是被告前開
    所辯，委不足採。
四、又被告辯稱前開離婚協議書尚需以買賣契約為依據云云，而原告亦不否認就該二
    間房子另簽訂有買賣契約。惟查，觀諸該二份買賣契約關於買賣價金之付款方式
    之記載，就坐落在三重的房子，兩造於該份契約第二條約定：「付款期限及移交
    不動產方法：(一)本約簽訂時，甲方（即被告）應付乙方（即原告）價款之一部份
    計新台幣肆佰柒拾萬元正（含定金），乙方亦即日親收足訖。餘款則照左列規定
    給付之。雙方備件用印關始辦理過戶手續。(二)第貳次付款：尾款新台幣佰伍萬
    元正，即貸款額，俟產權完全過戶為甲方名義後，甲方再向銀行貸款，銀行撥款
    後天內，甲方應支付上述款項給乙方」；另就坐落在台中的房子，於該份契約
    第二條則約定：「付款期限及移交不動產方法：(一)本約簽訂時，甲方（即原告）
    應付乙方（即被告）價款之一部分計新台幣肆佰柒拾萬元正（含定金），乙方亦
    日親收足訖。餘款則照左列規定給付。由甲方承受乙方之貸款額，並開始辦理過
    戶。(二)第貳次付款：尾款新台幣佰伍拾萬元正，以乙方持台北縣三重市○○○
    路二三六號九樓房地向銀行貸款之款項支付，因本過戶是與上述不動產之交換行
    為。（詳如離婚協議書所載）」，參互以觀，就坐落在台中的房子雖約定有尾款
    三百五十萬元，惟兩造在契約中係約定由賣主即被告支付予買主即原告，而非由
    原告給付予被告，此雖有悖於常情，然兩造在契約中已明白解釋因該房子之過戶
    係屬與三重的房子之交換行為，並註明詳如離婚協議書之記載，是堪認該尾款三
    百五十萬元係與三重房子所指尾款三百五十萬元相同，並均已指明在被告以三重
    的房子向銀行貸款後即應支付，是被告辯稱由兩造所簽訂之買賣契約可得出原告
    就台中的房子亦需給付其三百五十萬元云云，亦不足採。
五、再被告另辯稱：因兩造在先前的協議文件中都已提及贍養費，被告不可能不根據
    原始的分居協議書來簽署離婚協議書，絕不可能還需支付原告任何款項來取得三
    重的房子，則依兩造分居協議書之約定，其亦同意給付被告三百萬的贍養費。另
    由離婚協議書中所約定被告不可再向原告要求一百六十五萬元，加計原告在本件
    訴訟中所稱要給付被告五百一十萬元的贍養費，合起來為六百七十五萬元，亦合
    乎分居協議書所稱三重的房子要以六百五十萬元賣給被告。再由原告自己表示要
    給被告五百一十萬元的贍養費，故二間房子雖有四百七十萬元的差價，但四百七
    十萬元亦與贍養費之數額相當云云。然查，兩造係於八十九年六月二十八日始協
    議離婚，在離婚協議書內並未就贍養費部分有所約定，且亦未將渠等前於八十八
    年七月十日、八十八年十二月一日所分別簽訂之協議書、分居協議書引用為離婚
    協議書之部分內容，有原告提出之離婚協議書在卷可按，而被告雖主張其離婚協
    議書係以前開二份協議書為據，惟其並未舉證以實其說，自不足採，且縱使兩造
    於婚姻關係存續中在簽立分居協議書就離婚時之贍養費有所約定，然兩造於簽立
    當時既尚無離婚之合意，自不發生離婚之效力，是該等約定對兩造自不發生任何
    法律上之拘束力，尚難謂前開分居協議書之內容即當然成為將來兩造離婚時原告
    應履行之條件之一。況細繹兩造於八十八年十二月一日所簽立之分居協議書第五
    條係約定：「若女方（即被告）湊足款項可再談離婚及購買三重房屋事宜，三重
    房子含車位六百五十萬元，不含車位五百三十萬元，男方可以無條件隨時使用停
    車位。（離婚時男方應給女方三百萬元）贍養費一百萬元，另二百萬元是台中房
    子的自備款退還女方」，顯見被告取得三重的房子尚需支付款項予原告，且兩造
    在分居協議時亦未約定有三百萬元之贍養費，而由日後兩造所簽訂之離婚協議書
    第三條明白約定「女方不得要求男方償還購屋款項（女方估計約新台幣一百六十
    五萬元）」，益顯見兩造所簽訂之離婚協議書並不以分居協議書為據。再查，原
    告在本院審理時雖庭呈計算書一紙表示其已付出贍養費五百一十萬元，惟依其記
    載係就兩造就前開二間房子之購屋價款、貸款額所付出之金額所為差額之計算，
    此係原告所認定被告就二間房子互換所取得之利益總額，是被告以此逕認原告同
    意給付其五百一十萬元之贍養費，容有誤會。故被告前開抗辯，亦難採信。從而
    ，堪認原告依離婚協議書之約定只需承擔被告就台中房子之貸款四百七十萬元，
    並無需再給付被告任何款項，故被告對於原告既無債權存在自無主張抵銷可言。
六、綜上所述，原告依據兩造所簽訂之離婚協議書第四條約定，請求被告給付三百五
    十萬元，及自起訴狀繕本送達翌日即八十九年九月三十日起至清償日止，按週年
    利率百分之五計算之利息，洵屬有據，應予准許。
七、假執行之宣告：
    原告陳明願供擔保請准為假執行之宣告，經核並無不合，爰酌定相當擔保金額准
    許之。
八、本件事證已臻明確，兩造其餘攻擊防禦方法及所提證據，於判決結果不生影響，
    爰不一一論述，附此敘明。
九、結論：本件原告之訴為有理由，依民事訴訟法第七十八條、第三百九十條第二項
    ，判決如主文。
中      華      民      國    九十      年      八      月    二十九    日
                                臺灣板橋地方法院民事第二庭
~B法      官  王士珮
右為正本係照原本作成。
如對本判決上訴，須於判決送達後廿日內向本院提出上訴狀。
中      華      民      國    九十      年      八      月    三十一    日
~B法院書記官  尤秋菊


司法院資訊處製作；財團法人民間司法改革基金會備份。
